【裁判字號】    98,訴,756
【裁判日期】    980930
【裁判案由】    債務人異議之訴
【裁判全文】
臺灣士林地方法院民事判決               98年度訴字第756號
原      告  聯成加油站有限公司
法定代理人  乙○○
訴訟代理人  陳生全律師
被      告  丙○○
訴訟代理人  王雅慧律師
            甲○○
上列當事人間債務人異議之訴事件，本院於民國98年9 月11日言
詞辯論終結，判決如下：
    主  文
本院九十八年度執助字第十五號執行事件關於命債務人即原告應
將臺北市○○區○○段四小段第二八三六建號房屋騰空遷讓返還
債權人即被告及全體共有人之強制執行程序應予撤銷。
訴訟費用新臺幣玖仟捌佰元由被告負擔。
    事  實  及  理  由
一、原告起訴主張：被告為坐落臺北市○○區○○段四小段第53
    8 地號土地（下稱為系爭土地）及其上臺北市○○區○○段
    四小段第2836建號房屋（下稱為系爭房屋）之共有人之一，
    前曾訴請原告應將系爭土地及系爭房屋騰空遷讓返還全體共
    有人，且已取得本院內湖簡易庭97年度湖簡字第775 號勝訴
    判決。嗣並執該判決為執行名義聲請強制執行，經臺灣臺北
    地方法院以97年度執字第119881號事件囑託本院98年度執助
    字第15號返還共有物等事件（下稱為系爭強制執行事件）進
    行強制執行程序中。惟系爭房屋為被告與訴外人林四結、林
    邱于所共有，權利範圍各為1/3 。且林四結、林邱于已依土
    地法第34條之1 之規定，於98年6 月4 日與原告簽訂典權約
    定書，約定以新臺幣（下同）90萬元之典價，將系爭房屋出
    典予原告。嗣原告並將被告應分得之典價30萬元，以存證信
    函檢附合作金庫銀行同額支票寄送被告，經被告拒收退回後
    ，原告已依法辦理提存，並辦理典權設定登記完竣。原告既
    已取得系爭房屋之典權，依民法第911 條規定，自得占有系
    爭房屋而為使用及收益。是本件於執行名義成立後，確有消
    滅或妨礙債權人即被告請求之事由發生。爰依強制執行法第
    14條之規定，提起債務人異議之訴等語；並聲明：系爭強制
    執行事件關於將系爭房屋騰空返被告及全體共有人之強制執
    行程序應予撤銷。
二、被告則以：被告與訴外人林四結、林邱于係於95年6 月2 日
    共同將系爭房屋及土地出租予原告，惟原告於租期屆滿後未
    為續租之表示，亦未再重新議定租賃契約，被告乃訴請原告
    將系爭土地及房屋騰空遷讓返還予被告及全體共有人，並請
    求原告給付不當得利，已獲本院內湖簡易庭97年10月15日97
    年度湖簡字第775 號判決，並據以聲請由臺灣臺北地方法院
    囑託本院以系爭強制執行事件強制執行中。至於原告於上開
    判決確定後，與系爭房屋共有人林四結、林邱于就系爭房屋
    所設定典權，其典價僅為90萬元。然以系爭房屋之範圍除加
    油站營業用辦公室外，尚包含加油站之油泵島等區域，每月
    租金行情可達80萬元之情觀之，所約定之典價實明顯過低。
    且其設定典權之目的乃在規避上開強制執行程序，並侵害被
    告之權益，已違反誠信原則，且有權利濫用之虞，其設定應
    屬無效。是系爭強制執行事件之執行程序於執行名義成立後
    ，確無消滅或妨礙被告請求之事由發生。則原告請求撤銷系
    爭強制執行事件之執行程序，顯無理由等語，資為抗辯；並
    聲明：原告之訴駁回。
三、經查，下列事項為兩造所不爭執（見本院98年9 月11日言詞
    辯論筆錄），並有本院內湖簡易庭97年度湖簡字第775 號判
    決書、系爭土地及系爭房屋登記謄本、存證信函及收件回執
    、典權約定書、支票、律師函、提存書及他項權利證明書等
    件（均影本）附卷可證，應與事實相符。
    1.被告係以本院內湖簡易庭97年10月15日97年度湖簡字第77
      5 號確定判決（下稱為系爭確定判決）聲請對原告強制執
      行，並由臺灣臺北地方法院以98年執字第119881號事件執
      行並囑託本院系爭強制執行事件執行，而命原告應將系爭
      土地及系爭房屋騰空遷讓返還予被告及全體共有人。
    2.系爭房屋為被告及訴外人林四結、林邱于共有，權利範圍
      各為1/3 。現則為原告占有使用。
    3.訴外人林四結、林邱于於98年6 月4 日與原告簽訂典權約
      定書，約定依土地法第34條之1 之規定，以原告為典權人
      ，並由原告支付典價90萬元，而於系爭房屋設定典權。嗣
      並已辦理典權設定登記。
    4.訴外人林四結、林邱于曾以存證信函通知被告上開典權設
      定事，並於98年6 月3 日合法送達。
    5.原告曾以給付典價為由，以存證信函檢附面額30萬元之支
      票寄送被告，並於98年6 月6 日合法送達。惟經被告退回
      。
    6.訴外人林四結、林邱于係於98年6 月15日以被告為受領人
      ，將典價30萬元以本院98年度存字第1020號提存在案。
四、又本件經於98年9 月11日言詞辯論期日協商兩造確認爭點為
    ：
    ─原告請求系爭強制執行事件關於命其應將系爭房屋騰空返
      還被告及全體共有人之強制執行程序應予撤銷，有無理由
      ？
      即原告於執行名義成立後，是否有消滅或妨礙債權人即被
      告請求之事由發生？
        原告就系爭房屋是否已合法取得典權？
        原告是否得基於典權合法使用收益系爭房屋？
    以下茲論述之。
  (一)按執行名義成立後，如有消滅或妨礙債權人請求之事由發生
    ，債務人得於強制執行程序終結前，向執行法院對債權人提
    起異議之訴，如以裁判為執行名義時，其為異議原因之事實
    發生在前訴訟言詞辯論終結後者，亦得主張之，強制執行法
    第14條第1 項定有明文。次按，土地法第34條之1 第1 項、
    第2 項規定：共有土地或建築改良物，其處分、變更及設定
    地上權、永佃權、地役權或典權，應以共有人過半數及其應
    有部分合計過半數之同意行之，但其應有部分合計逾三分之
    二者，其人數不予計算。共有人依前開規定為處分、變更或
    設定負擔時，應事先以書面通知他共有人；其不能以書面通
    知者，應公告之。又依上開規定處分共有土地或建築改良物
    之共有人，對於他共有人應得之對價或補償，負連帶清償責
    任。於為權利變更登記時，並應提出他共有人已為受領或為
    其提存之證明，同法條第3 項亦有明文。
  (二)經查，原告主張：於系爭確定判決之執行名成立後，已就系
    爭房屋設定典權，而有妨礙債權人即被告請求之事由發生等
    語，雖為被告所否認。惟查，系爭房屋係被告及訴外人林四
    結、林邱于共有，權利範圍各為1/3 ，且林四結、林邱于已
    於98年6 月4 日與原告簽訂典權約定書，約定以原告為典權
    人，並由原告支付典價90萬元，而於系爭房屋設定典權，存
    續期間自98年6 月4 日至108 年6 月3 日止，且於林四結、
    林邱于依應有部分比例為被告提存典價30萬元後，已辦理典
    權設定登記完竣等情，均已認定如前，並有典權約定書、提
    存書及他項權利證明書等件（均影本）在卷可據。經核與上
    開土地法第34條之1 之規定尚相符合。則原告主張：已就系
    爭房屋設定典權等語，洵屬有據。
  (三)被告雖抗辯：系爭房屋共有人林四結、林邱于就系爭房屋設
    定典權之典價明顯低於一般市場租金行情，且其設定典權之
    目的乃在規避系爭強制執行事件之強制執行程序，並侵害被
    告之權益，已違反誠信原則，而有權利濫用之虞，其設定應
    屬無效云云。然按，權利之行使，不得違反公共利益，或以
    損害他人為主要目的；行使權利，履行義務，應依誠實及信
    用方法，民法第148 條固有明文。惟所謂誠實信用之原則，
    係在具體的權利義務之關係，依正義公平之方法，確定並實
    現權利之內容，避免當事人間犧牲他方利益以圖利自己，自
    應以權利人及義務人雙方利益為衡量依據，並應考察權利義
    務之社會上作用，於具體事實妥善運用之方法。且若當事人
    行使權利，雖足使他人喪失利益，苟非以損害他人為主要目
    的，即非屬權利濫用至明。經查，系爭房屋共有人林四結、
    林邱于就系爭房屋為原告設定典權，乃行使其依土地法第34
    條之1 所規定之權利。而原告與林四結、林邱于基於契約自
    由原則，共同簽訂典權合約書、議定典價金額並為系爭房屋
    典權之設定，縱所約定典價低於一般市場行情，亦難認有何
    悖於誠信原則之違失。且原告因設定典權，已取得占有使用
    系爭房屋之權利，而被告及其他共有人雖因此負擔出典人交
    付典物之義務，同時亦獲有典價之收益。則林四結．林邱于
    與原告就系爭房屋設定典權之所為，顯非以損害他人為主要
    目的，自難認有何權利濫用之情事。是以，被告抗辯上情，
    應無足採取。
  (四)再按，稱典權者，謂支付典價，占有他人之不動產，而為使
    用及收益之權，民法第911 條定有明文。據此，則被告前雖
    已取得系爭確定判決為執行名義，聲請臺灣臺北地方法院並
    囑託本院系爭強制執行事件執行，而命原告應將系爭土地及
    系爭房屋騰空遷讓返還予被告及全體共有人。惟原告既於本
    院前開確定判決後之98年6 月間，就系爭房屋設定典權，而
    取得占有系爭房屋並為使用收益之合法權源。則原告主張：
    於系爭強制執行事件之執行名義成立後，就被告請求原告騰
    空返還系爭房屋部分，確有妨礙債權人請求之事由發生，其
    執行程序應予撤銷等語，於法應無不合。
五、從而，原告依強執行法第14條第1 項之規定，提起債務人異
    議之訴，請求將系爭強制執行事件關於命其將系爭房屋騰空
    返被告及全體共有人之強制執行程序撤銷，為有理由，應予
    准許。併依職權確定本件訴訟費用為9800元，應由被告負擔
    。
六、因本件事證已臻明確，兩造其餘主張、陳述及所提之證據，
    經審酌均與判決結果不生影響，爰不一一論列，附此敘明。
七、據上論結，原告之訴為有理由，依民事訴訟法第78條、第87
    條判決如主文。
中    華    民    國    98    年    9     月    30    日
                  民事第一庭  法  官  李瑜娟
以上正本證明與原本無異。
如對本判決上訴，應於判決送達後20日內向本院提出上訴狀。
中    華    民    國    98    年    10    月    2     日
                              書記官  徐瑩書


司法院資訊處製作；財團法人民間司法改革基金會備份。
